【裁判字號】    99,消債抗,51
【裁判日期】    991228
【裁判案由】    更生事件
【裁判全文】
臺灣屏東地方法院民事裁定            99年度消債抗字第51號
抗  告  人  陳昭瑋
上列抗告人因更生事件，對於中華民國99年11月3日本院99年度
消債更字第96號裁定，提起抗告，本院第二審合議庭裁定如下：
    主  文
抗告駁回。
抗告程序費用新臺幣壹仟元由抗告人負擔。
    理  由
一、原聲請意旨略以：抗告人因幫親人還債，對金融機構負債約
    新臺幣（下同）1,880,000 元，已達不能清償狀態，經向最
    大債權銀行台新國際商業銀行（下稱台新銀行）請求共同協
    商債務清償方案，惟因工作減薪且須幫忙分擔家計無法負擔
    協商款而毀諾，且其無擔保或無優先權之債務總額未逾1,20
    0 萬，復未經法院裁定開始清算程序或宣告破產，爰依法聲
    請更生等語。
二、原裁定意旨略以：依抗告人近兩年每月平均薪資至少52,009
    元，扣除每月生活必要支出9,829 元及因胞弟無法負擔扶養
    父母而由其獨立支出扶養費10,000元、房租9,910 元，尚餘
    22,270元（52,009元-9,829元-10,000 元-9,910元＝22,270
    元），非不能清償金融機構依現行協商實務可能提出之180
    期，每期約繳1 萬餘元，顯見抗告人並無不能清償債務或不
    能清償債務之虞情事，爰裁定駁回其更生之聲請等語。
三、抗告意旨又以：(1)依據內政部內授中社字第0980732610號令
    及各縣政府、各學校單位及法矯字第0980904259號函各矯正
    機關明文規定有關盈餘部份不得分配於社員，故抗告人平均
    月收入應為47,067元，而非原審認定之52,009元。(2)抗告人
    所負債務，若照各債權機構計算尚須外加大約3 ～4 年之利
    息20% 及違約金等，實際債務金額可能超出1,885,000 元。
    (3)有關與債權人間之一致性協商抗告人已毀諾，而個別協商
    部份因債權機構多達7 家意見分歧，如：華南銀行及中國信
    託銀行不願給予分期，所以向桃園地方法院聲請強制執行扣
    薪1/3 、台新銀行月繳6,493 元、遠東銀行月繳4,000 至5,
    000 元、台北富邦銀行要一次清償、元誠資產管理公司月繳
    4,232 元、第一金融資產管理公司月繳5,675 元，上開總數
    至少35,986元，已超過原審所指每月剩餘22,270元。(4)綜上
    ，抗告人願以最大誠意清償債務，請鈞院召開債權人會議以
    總債務1,885,000 元、分180 期，為清償債務之方案，為此
    求予廢棄原裁定，並裁定開始更生程序等語。
四、按「債務人不能清償債務或有不能清償之虞者，得依消費者
    債務清理條例所定更生或清算程序，清理其債務」、「債務
    人對於金融機構因消費借貸、自用住宅借款、信用卡或現金
    卡契約而負債務，在聲請更生或清算前，應提出債權人清冊
    ，以書面向最大債權金融機構請求協商債務清償方案，並表
    明共同協商之意旨」、「債務人與金融機構協商成立者，不
    得聲請更生或清算。但因不可歸責於己之事由，致履行顯有
    重大困難者，不在此限」、「本條例施行前，債務人依金融
    主管機關協調成立之中華民國銀行公會會員，辦理消費金融
    案件無擔保債務協商機制與金融機構成立之協商，準用前項
    之規定。」，消費者債務清理條例第3 條、第151 條第1 項
    、第5 項、第6 項，定有明文。經查：
(一)、抗告人陳昭瑋目前任職台灣桃園監獄，擔任管理員，五年內
    未從事營業活動，屬本條例第2 條規定之消費者；又抗告人
    所負無擔保債務，據其更生聲請狀之債權人清冊記載為1,95
    5,000 元，而依其更生聲請狀表明協商時確定之債務總金額
    為1,880,000 元，又於消費者債務清理條例施行前，曾以書
    面向最大債權金融機構台新銀行請求共同協商債務清償方案
    ，自95年6 月起，分80期，利率0%，每期繳納23,527元（總
    計：23,527元×80期＝1,882,160 元），有卷附協議書可憑
     (見原審卷，第167 頁) ，則抗告人無擔保或無優先權之債
    務未逾1,200 萬，且未經法院裁定開始清算或宣告破產，符
    合本條例第42條所定更生聲請要件之一。
(二)、次查，抗告人97、98年度所得為606,754 元（給付總額611,
    525-扣繳稅額4,771 ）、633,118 元（給付總額636,696-扣
    繳稅額3,578 ），此有財政部國稅局綜合所得稅各類所得資
    料清單可據（見原審卷，第24、26頁），依此，抗告人之平
    均月收入應為51,661元【（606,754 元＋633,118 元）÷24
    月=51,661 元，元以下四捨五入】。故抗告人稱其平均月收
    入不應加計服務機關合作社盈餘而為47,067元，並以前揭抗
    告意旨置辯，即無足採。
(三)、另按「直系血親相互間，互負扶養之義務。」、「負扶養義
    務者有數人，而其親等同一時，應各依其經濟能力，分擔義
    務。」，民法第1114條第1 款、第1115條第1 、3 項分別定
    有明文。又內政部公告之國民最低生活費，是以平均每人消
    費支出百分之六十訂定，此數額雖非衡量抗告人生活必要支
    出之唯一標準，惟仍不失為判斷參考之依據。故而，
(1)、抗告人既有一弟弟陳致逸（卷附戶籍謄本可憑，見原審卷，
    第19、20頁），依法自應分擔對其父母親之扶養義務，而抗
    告人既已負債經濟能力不佳，即使從寬認定扶養費支出，應
    以3 分之1 為限。因此，抗告人扶養費應6,553 元（9,829
    元×父母2 人×1/3 ＝6,553 元，元以下四捨五入）為合理
    。
(2)、又依抗告人99年9 月23日陳報狀，其配偶劉千儀住居桃園縣
    龜山鄉○○路178 號8 樓（見原審卷，第51頁，九、），且
    工作地點為桃園縣龜山鄉○○村○○○街60巷38號（卷附財
    政部國稅局綜合所得稅各類所得資料清單扣繳單位地址可憑
    ，見原審卷，第145 、146 頁）；而抗告人提出之房屋租賃
    契約書，其上租賃地址亦為桃園縣龜山鄉○○路178 號8 樓
    ，可見抗告人與其配偶工作地點均在桃園並租賃共居於桃園
    ，依民法第1003條之1 第1 項規定，「家庭生活費用，除法
    律或契約另有約定外，由夫妻各依其經濟能力、家事勞動或
    其他情事分擔之。」，而抗告人既已負債經濟能力不佳，即
    使從寬認定其可認列之房租支出，應以2 分之1 為限。因此
    ，抗告人房租支出應以4,955 元（9,910 元×1/2 ＝4,955
    元）為合理。
(3)、基上，抗告人每月生活必要支出應為21,337元（9,829 元＋
    扶養費6,553 元＋房租4,955 元＝21,337元）。
(四)、綜上，抗告人所負債務加抗告意旨主張之利息違約金等，若
    負債以1,955,000 元計，則以抗告人之平均月收入51,661元
    ，扣除每月生活必要支出21,337元，又經臺灣桃園地方法院
    99年8 月3 日桃院永99司執悅字第50597 號執行命令，強制
    執行扣薪1/3 （約17,000元），約12年左右可償還債務（1,
    955,000 元÷13,324元÷12月＝12.22 …年），惟據前開執
    行命令所載，聲請強制執行之債權人為華南商業銀行股份有
    限公司，債權金額為「新台幣50,474元，及其中新台幣49,5
    95元，自民國95年3 月23日起至清償日止，按年利率百分之
    20計算之利息，並賠償執行費新台幣404 元。」，此部分債
    權僅5 個月左右即可清償完畢；是以，在無強制執行扣薪之
    情形下，抗告人每月可剩餘30,324元，若以負債約1,955,00
    0 元，約6 年左右即可償還債務（1,955,000 元÷30,324元
    ÷12月＝5.37…年），以抗告人71年10月5 日生（卷附戶籍
    謄本可憑，見原審卷，第19頁），現年僅28歲，倘能立即積
    極面對債務勇於清償，並非不能清償債務。
(五)、又消費者債務清理條例之債權人會議制度目的，主要乃在可
    決更生方案（見本條例第57條以下），更生方案之提出並非
    更生聲請之要件，更生方案可決或認可與否是更生聲請獲准
    後之進行事項，因而抗告意旨請求召開債權人會議等情，亦
    於法不合，附此指明。
五、本件抗告人既無不能清償債務或有不能清償債務之虞之情事
    ，已與消費者債務清理條例所定得聲請更生程序之要件不符
    ，顯然其聲請更生即屬要件不備，且無從補正。從而，原裁
    定為相同之認定，而駁回其更生之聲請，依法即無不合。抗
    告意旨猶執前詞指摘原裁定不當，求予廢棄另為裁定，為無
    理由，應予駁回。
六、據上論結，本件抗告為無理由，依消費者債務清理條例第15
    條，民事訴訟法第495 條之1 第1 項、第449 條第1 項、第
    95條、第78條，裁定如主文。
中    華    民    國    99    年    12    月  28   日
                  民事第一庭    審判長法  官  孫國禎
                                      法  官  曾吉雄
                                      法  官  胡晏彰
正本係照原本作成。
本裁定不得抗告。
中    華    民    國    99    年    12    月    29    日
                                      書記官  郭松菊

司法院資訊處製作；財團法人民間司法改革基金會備份。
